臺灣高等法院臺南分院刑事判決
111年度軍金上訴字第8號
                                 111年度軍金上訴字第10號
                                 111年度軍金上訴字第11號
                                  111年度金上訴字第875號
上  訴  人  
即  被  告  蔡沛翰


上列上訴人因詐欺等案件，不服臺灣嘉義地方法院111年度金訴
字第5號中華民國111年2月24日第一審判決（起訴案號：臺灣嘉
義地方檢察署110年度軍偵字第12號）、臺灣臺南地方法院111年
度金訴字第241號中華民國111年5月19日第一審判決（起訴案號
：臺灣臺南地方檢察署111年度軍偵字第17號）、臺灣臺南地方
法院110年度金訴字第575號、111年度訴字第279號中華民國111
年5月31日第一審判決（起訴案號：臺灣臺南地方檢察署110年度
營偵字第2389號、110年度軍偵字第79號；移送併辦案號：臺灣
雲林地方檢察署111年度偵字第771號、臺灣臺南地方檢察署111
年度營偵字第467號。追加起訴案號：臺灣臺南地方檢察署111年
度營偵字第467、439號），提起上訴，本院合併審理並判決如下
：
    主  文
上訴駁回。
    事實及理由
壹、程序部分：
(一)上訴得明示僅就判決之刑、沒收或保安處分一部為之。刑事
    訴訟法第348條第3項定有明文。而為尊重當事人設定攻防之
    範圍，並減輕上訴審審理之負擔，容許上訴權人僅針對刑、
    沒收或保安處分一部提起上訴，其未表明上訴之認定犯罪事
    實部分，則不在第二審之審判範圍。如為數罪併罰之案件，
    亦得僅針對各罪之刑、沒收、保安處分或對併罰所定之應執
    行刑、沒收、保安處分，提起上訴，其效力不及於原審所認
    定之各犯罪事實，此部分犯罪事實不在上訴審審查範圍（11
    0年6月16日修正理由參照）。本件被告蔡沛翰上訴狀表明僅
    就原判決量刑之部分提起上訴（本院軍金上訴字第8號卷第1
    3-18頁、第10號卷第7-12頁、第11號卷第9-12頁、金上訴字
    第875號卷第7-10頁），是原判決關於犯罪事實及沒收部分
    ，不在本院審理範圍。
(二)被告經合法傳喚，無正當之理由不到庭，爰不待其陳述，逕
    行判決。
貳、本判決書關於犯罪事實、證據及理由部分，引用原審判決書
    之記載（如附件一、二、三）。
叁、上訴意旨略以：(一)原審111年度金訴字第5、241號部分：
    被告「於短時間內接續提領之行為」，卻因法律上關於罪數
    之判斷，係涉犯數次加重詐欺取財罪，需分論併罰，然依現
    行實務見解之認定，係以被害人之人數加以計算，故可能造
    成如提領相同筆數之詐欺款項，而因被害人人數不同，造成
    其罪數相當大之落差，則倘被告成立數次加重詐欺取財罪，
    皆科處最輕本刑1年以上有期徒刑，尚嫌過重，實屬情輕法
    重，在客觀上足以引起一般之同情，顯可憫恕，應有刑法第
    59條之適用。(二)原審110年度金訴字第575號、111年度訴
    字第279號部分：被告於警詢，供出所知悉之集團上手「楊
    慶仁」資料及犯罪情節並指認，因而協助警方破獲本件之犯
    罪集團中之部分同案被告，制止犯罪，被告提供助力，彌補
    過錯，應認犯後態度良好，請依刑法第57條之規定予以從輕
    量刑（聲請函詢嘉義市刑警大隊上開情事）。(三)另上訴理
    由狀稱：被告認罪，原審量刑有過重之處，懇請鈞院依刑法
    第57條、第59條，審酌被告之犯後態度、犯罪動機、參與程
    度等，從輕量刑。
肆、駁回上訴之理由：　　
一、原判決已說明其量刑之理由：
(一)111年度金訴字第5號案：　　
　　爰以行為人之責任為基礎，審酌現今詐欺集團以各種名目實
    施電話詐欺，常使善良之民眾畢生積蓄付諸一空，且求償無
    門，而各詐欺集團核心或重要成員卻因此獲取暴利，造成高
    度民怨與社會不安，被告蔡沛翰正值青年，非無工作能力，
    卻不思以己力工作以賺取財物，為貪圖輕易獲得金錢，率爾
    參與詐欺集團擔任取款車手，致多位告訴人及被害人受有財
    產損失，妨害社會正常交易秩序及人民間之互信基礎，犯罪
    所生實害難謂輕微，所為實屬不該，應予嚴懲；且被告蔡沛
    翰前有竊盜前科，有臺灣高等法院被告前案紀錄表在卷可憑
    ，素行非佳；又被告蔡沛翰迄未與告訴人及被害人和解並賠
    償其損害；惟念被告蔡沛翰犯後坦承犯行，並無同罪質之前
    科紀錄，考量其本案所提領之金額、及於該詐欺集團之角色
    分工，並非居於主導或核心地位，且加入擔任車手之時間非
    長；兼衡被告自陳教育程度為○○畢業、未婚、無子女、從事
    ○○；犯罪動機及目的係為照顧年邁祖母；告訴人吳倩如對本
    案表示沒有意見等語等一切情狀，分別量處被告蔡沛翰如附
    表二編號1、3、4、12、15、16之「主文」欄所示之刑(各處
    有期徒刑2年、1年4月、1年3月、1年4月、2年、1年5月）。
    又查，依卷內臺灣高等法院被告前案紀錄表顯示，被告蔡沛
    翰另涉犯其他加重詐欺案件，分別遭檢察官偵查、或繫屬其
    他法院審理中，而該其他案件與本案乃符合「裁判確定前犯
    數罪」之要件而得定應執行之刑，參照最高法院110年度台
    抗大字第489號裁定意旨，爰就被告蔡沛翰所犯本案數罪，
    暫不予併定其應執行刑，嗣就其所犯數罪全部確定後，再由
    檢察官依法聲請法院裁定應執行刑，以保障其權益及符合正
    當法律程序要求。
(二)111年度金訴字第241號案：
　　爰審酌被告不思循正當途徑賺取財物，為貪圖報酬，竟與詐
    欺集團其他成員共同違犯加重詐欺取財及洗錢犯行，被告所
    擔任之角色並使該詐欺集團得以實際獲取犯罪所得並掩飾、
    隱匿此等金流，使各被害人均難於追償，侵害他人財產安全
    ，更增加犯罪查緝之困難，無形中使此類犯罪更加肆無忌憚
    ，助長犯罪之猖獗，影響社會治安及人與人間之互信，所為
    均應予非難；復考量被告各次犯行之分工、涉案情節及對各
    被害人造成之損害情形，暨被告自始即坦承全部犯行之犯後
    態度，所犯洗錢罪合於前述減刑規定；兼衡被告之素行、迄
    未賠償各被害人，暨自述之智識程度及家庭經濟生活狀況等
    一切情狀，分別量處如附表所示之刑（共6罪，各處有期徒
    刑1年1月3罪、1年2月2罪、1年3月1罪），並考量被告所犯
    各罪之犯罪類型及行為態樣相同，且各次犯罪時間之間隔甚
    近，同時斟酌數罪所反應行為人之人格及犯罪傾向、對其施
    以矯正之必要性，兼顧刑罰衡平原則、責罰相當原則等，整
    體評價其應受矯治之程度，合併定其應執行刑為有期徒刑1
    年10月。
(三)110年度金訴字第575號、111年度訴字第279號案：
　　審酌詐欺集團橫行社會，對於社會治安造成負面影響甚鉅，
    而詐欺集團對失去警覺心之被害人施以不實之言語，使其等
    在渾沌不明之情形下，將辛苦賺取之積蓄，依詐欺集團成員
    之指示交付，被害人之財產自落入詐欺集團手中後，不僅憤
    恨之心無法平復，又因詐欺集團之分工細膩，難以追查資金
    流向，經常求償無門，損失慘重，處境堪憐；被告正值青壯
    ，為圖一己私利，加入詐欺集團，擔任車手，拿取告訴人交
    付之款項、提領告訴人帳戶內之金錢，所為使詐欺犯罪猖獗
    ；惟其係擔任出面取款之車手，聽命於上游詐欺集團成員指
    揮，遭查獲之風險較幕後操縱者為高；且被告於審理中自白
    洗錢犯行，原合於洗錢防制法第16條所定減刑事由，然因從
    一重之刑法加重詐欺罪處斷，且該重罪無法定減刑事由以致
    無從再適用上開條項規定減刑；雖被告於審理中坦承犯行，
    然被告於犯罪事實一之㈠所示詐欺犯行遭查獲並經檢察官提
    起公訴後，竟毫無顧忌，再次加入另一詐騙集團擔任車手，
    足認其對此類犯行有特別之惡性，且被告迄未能與附表二、
    三所示告訴人達成和解，賠償其等所受損害，犯後態度不能
    認為良好；兼衡其智識程度、家庭、生活狀況等一切情狀，
    分別量處如附表一所示之刑（犯罪事實㈠部分計3罪，均各處
    有期徒刑1年3月；犯罪事實㈡部分計6罪，處1年6月5罪、1年
    8月1罪），並考量被告所犯數罪反應出之人格特性，權衡審
    酌被告之責任與整體刑法目的及相關刑事政策，在量刑權之
    法律拘束性原則及量刑權之內、外部界限範圍內，定其應執
    行刑為有期徒刑2年10月。
二、本件是否得依刑法第59條規定酌減其刑？
　　經查，本院考量詐欺取財犯罪為全國性治安問題，因層出不
    窮之詐騙案件而人人自危，不僅破壞人際間之信任關係，亦
    使被害人受騙後求償無門，影響個人生計，集團性犯罪因層
    層分工之結果，使檢警單位難以一舉破獲，犯罪所得亦難以
    追回，影響層面廣大。而在此社會氛圍之下，經媒體一再披
    露報導，全國人民對於此等犯罪手段更深惡痛絕，如竟再加
    入或參與詐欺集團犯罪，其惡性即屬重大，縱使所參與程度
    或擔任角色均難以與首謀者相提並論，然如未能就末端參與
    者施以嚴重之懲罰，難以斷絕此種為蠅頭小利而參與犯罪之
    僥倖心態，集團式詐欺犯罪亦難以根絕，無法達到刑罰防衛
    社會之功能。且【詐騙集團之犯罪特性在於分工精密，共犯
    間各自參與單一內容之犯罪過程，然為完成犯罪，彼此間均
    為不可或缺之角色，於量刑上當不能拆解部分行為，認為犯
    罪情節單純，而予以過度從輕量刑，蓋詐騙集團成員既應論
    以共同正犯，犯罪情節部分自應整體觀察，殊無將部分犯罪
    情節切割後，認為情節輕微而予以從輕量刑】。本件被告固
    非「指揮、操縱」詐騙集團之角色，然如其已達該犯罪情節
    ，本應論以較重之罪，除此之外，身為詐騙集團之成員，其
    當明知所擔任之角色均屬詐騙犯罪不可或缺之環節，彼此屬
    於互相利用之關係，自不能以「並未對直接被害人實施詐騙
    」為由主張犯罪情節輕微，詐騙機房成員之所以能分得犯罪
    所得，乃擔任車手之成員於詐騙成功後提領犯罪所得交回上
    游成員所致，成員間就犯罪之完成不分軒輊，無何參與程度
    較輕之別。而詐騙犯罪日益嚴重，社會輿論未曾有何法院量
    刑過重之指摘，反而對於量刑不足以遏止詐欺犯罪多所指教
    ，可見【刑法加重詐欺取財罪之法定刑度實無過重之情況，
    並無何客觀上情輕法重足以引起一般人同情，顯可憫恕之可
    言】，況依法亦不能以「家中經濟因素而犯案、犯後坦承犯
    行、犯行非重、犯罪所得不多」等諸理由認有顯可憫恕之情
    形，故與刑法第59條酌減其刑規定不符，併此敘明。被告上
    訴意旨稱：被告「於短時間內接續提領之行為」，卻因法律
    上關於罪數之判斷，係涉犯數次加重詐欺取財罪，需分論併
    罰，然依現行實務見解之認定，係以被害人之人數加以計算
    ，故可能造成如提領相同筆數之詐欺款項，而因被害人人數
    不同，造成其罪數相當大之落差，則倘被告成立數次加重詐
    欺取財罪，皆科處最輕本刑1年以上有期徒刑，尚嫌過重，
    實屬情輕法重，在客觀上足以引起一般之同情，顯可憫恕，
    應有刑法第59條之適用云云，尚非可採。
三、原審110年度金訴字第575號、111年度訴字第279號案，被告
    上訴意旨雖稱：被告於警詢，供出所知悉之集團上手「楊慶
    仁」資料及犯罪情節並指認，因而協助警方破獲本件之犯罪
    集團中之部分同案被告，制止犯罪，被告提供助力，彌補過
    錯，應認犯後態度良好，請依刑法第57條之規定予以從輕量
    刑（聲請函詢嘉義市刑警大隊上開情事）云云。惟查，本院
    函詢嘉義市政府警察局結果，該局檢附刑事案件移送書、調
    查筆錄過院參辦，依該移送書犯罪事實欄記載「犯罪嫌疑人
    楊慶仁參與不詳詐欺集團，擔任收簿手及收水車手頭角色，
    並介紹共犯蔡沛翰及劉丞恩等2人加入詐欺集團擔任取款車
    手之工作，嗣詐欺集團成員以假網路購物退款為由，詐欺被
    害人陳虹蓁陷於錯誤匯款，楊嫌復指揮共犯蔡、劉等2人提
    領後交付楊嫌。」等情（本院111年度軍金上訴字第11號卷
    第149-176頁），然被害人陳虹蓁並非原審110年度金訴字第
    575號、111年度訴字第279號案之被害人，是被告供出上手
    楊慶仁並查獲，核與被告於原審上開案件之犯罪事實㈡認定
    之犯行無相當因果關係，併此敘明。　
四、按數罪併罰之定應執行之刑，係出於刑罰經濟與責罰相當之
    考量，並非予以犯罪行為人或受刑人不當之利益，為一種特
    別的量刑過程，相較於刑法第57條所定科刑時應審酌之事項
    係對一般犯罪行為之裁量，定應執行刑之宣告，乃對犯罪行
    為人本身及所犯各罪之總檢視，除應考量行為人所犯數罪反
    應出之人格特性，並應權衡審酌行為人之責任與整體刑法目
    的及相關刑事政策，在量刑權之法律拘束性原則下，依刑法
    第51條第5款之規定，採限制加重原則，以宣告各刑中之最
    長期為下限，各刑合併之刑期為上限，但最長不得逾30年，
    資為量刑自由裁量權之外部界限，並應受法秩序理念規範之
    比例原則、平等原則、責罰相當原則、重複評價禁止原則等
    自由裁量權之內部抽象價值要求界限之支配，使以輕重得宜
    ，罰當其責，俾符合法律授與裁量權之目的，以區別數罪併
    罰與單純數罪之不同，兼顧刑罰衡平原則。【個案之裁量判
    斷，除非有全然喪失權衡意義或其裁量行使顯然有違比例、
    平等諸原則之裁量權濫用之情形，即不得任意指其為違法】
    （最高法院100年度台抗字第314號裁定意旨參照）。又關於
    刑之量定，係實體法上賦予法院得為自由裁量之事項，倘其
    未有逾越法律所規定之範圍，或濫用其權限，即不得任意指
    摘為違法。【在同一犯罪事實與情節，如別無其他加重或減
    輕之原因，下級審量定之刑，亦無過重或失輕之不當情形，
    則上級審法院對下級審法院之職權行使，原則上應予尊重】
    （最高法院75年台上字第7033號判例、85年度台上字第2446
    號判決意旨參照）。查刑法第339條之4第1項第2款之罪，法
    定刑度為1年以上7年以下有期徒刑，①原判決（111年度金訴
    字第241號）就被告所犯6罪部分，依犯罪情節，各處有期徒
    刑1年1月3罪、1年2月2罪、1年3月1罪，均屬低度刑，僅於
    法定最低刑度以上酌加1月或數月，定應執行刑為有期徒刑1
    年10月，已遠低於各罪宣告刑之刑期總和6年10月；②另原判
    決（110年度金訴字第575號、111年度訴字第279號），就被
    告所犯9罪部分，依犯罪情節，犯罪事實㈠部分計3罪，均各
    處有期徒刑1年3月；犯罪事實㈡部分計6罪，處1年6月5罪、1
    年8月1罪，均屬低度刑，僅於法定最低刑度以上酌加數月，
    並定應執行刑為有期徒刑2年10月，已遠低於各罪宣告刑之
    刑期總和12年11月。足認上開案件之判決均已考量犯罪之同
    質性、密集性等特質，並未依累計加重之方式定刑，顯無量
    刑過重瑕疵。原審此項裁量職權之行使，並無違反法律之目
    的及法律秩序之理念所在，符合外部性、內部性界限，屬法
    院裁量職權之適法行使；又【定應執行刑時，其應酌量減輕
    之幅度為何，實乃裁量權合法行使之範疇，自不得任意指為
    違法或不當】。是原審已適用限制加重原則之量刑原理，及
    多數犯罪責任遞減原則，給予適度之刑罰折扣，所定刑期並
    未失衡，亦未損及被告權益，其裁量權行使適法而無不當，
    於法尚無違誤。③原判決（111年度金訴字第5號），就被告
    所犯6罪部分，依犯罪情節，各處有期徒刑2年、1年4月、1
    年3月、1年4月、2年、1年5月（未定應執行刑），除被害人
    匯款總額約10萬元者處2年外，其餘均屬低度刑，僅於法定
    最低刑度以上酌加數月。是本院經核與卷內各項量刑之證據
    資料並無不符，亦與刑法第57條各款規定無違，並無何漏未
    審酌對被告有利事項之情況，原審裁量權之行使並無違法或
    不當之處。被告上訴意旨稱被告認罪，原審量刑有過重之處
    ，懇請鈞院依刑法第57條、第59條，審酌被告之犯後態度、
    犯罪動機、參與程度等，從輕量刑，指摘原判決不當云云，
    均非可採。
五、綜上，被告本件4案之上訴均無理由，應均予駁回。
伍、又關於數罪併罰之案件，如能俟被告所犯數罪全部確定後，
    於執行時，始由該案犯罪事實最後判決之法院所對應之檢察
    署檢察官，聲請該法院裁定之，無庸於每一個案判決時定其
    應執行刑，則依此所為之定刑，不但能保障被告（受刑人）
    之聽審權，符合正當法律程序，更可提升刑罰之可預測性，
    減少不必要之重複裁判，避免違反一事不再理原則情事之發
    生（最高法院110年度台抗大字第489號裁定意旨參照），查
    被告所犯本件4案之各案雖均為數罪併罰之案件（各為6罪、
    9罪、6罪），其中2案已定應執行刑，有如前述，然被告除
    本件4案之外，尚有另2案(本院111年度軍金上訴字第5、6號
    ）已判決確定送執行中，此有臺灣高等法院被告前案紀錄表
    在卷可稽，是被告有數罪併罰之另2案而有與本件4案合併定
    應執行刑之可能，爰不於本件4案就被告所犯上開各罪合併
    定應執行刑，併此敘明。（詳被告上訴理由狀）
陸、應適用之程序法條：依刑事訴訟法第371條、第368條、第37
    3條。
本案經檢察官邱朝智、謝旻霓、陳奕翔提起公訴，檢察官謝旻霓
追加起訴，檢察官許景睿、謝旻霓移送併辦，檢察官柯怡伶、盧
駿道到庭執行職務。
中　　華　　民　　國　　111 　年　　9 　　月　　30　　日
                  刑事第二庭    審判長法　官  楊清安
                                      法　官  陳珍如 
                                      法　官  陳顯榮 
以上正本證明與原本無異。
如不服本判決應於收受送達後20日內向本院提出上訴書狀，其未
敘述上訴理由者，並得於提起上訴後20日內向本院補提理由書（
均須按他造當事人之人數附繕本）「切勿逕送上級法院」。
　　　　　　　　　　　　　　　　　　　書記官  陳筱婷    
中　　華　　民　　國　　111 　年　　9 　　月　　30　　日
附錄本案論罪科刑法條：
中華民國刑法第339條之4
犯第339條詐欺罪而有下列情形之一者，處1年以上7年以下有期
徒刑，得併科1百萬元以下罰金：
一、冒用政府機關或公務員名義犯之。
二、三人以上共同犯之。
三、以廣播電視、電子通訊、網際網路或其他媒體等傳播工具，
    對公眾散布而犯之。
前項之未遂犯罰之。

洗錢防制法第14條
有第二條各款所列洗錢行為者，處7年以下有期徒刑，併科新臺
幣5百萬元以下罰金。
前項之未遂犯罰之。
前二項情形，不得科以超過其特定犯罪所定最重本刑之刑。